臺灣士林地方法院民事裁定　　　　　　100年度消債抗字第8號
抗　告　人　林時聰
上列抗告人因聲請免責事件，對於中華民國99年12月8日本院99
年度消債聲字第82 號裁定提起抗告，本院裁定如下：
    主    文
抗告駁回。
抗告費用新臺幣壹仟元由抗告人負擔。
    理    由
一、抗告意旨略以：緣抗告人自小家境清貧，父親林永發為出獄
    更生人，有前科無法尋得工作，故早年皆仰賴母親林盧淑賢
    為家庭代工之微薄所得維持全家家計。為分擔家計，抗告人
    之兄弟姐妹多自國民義務教育畢業後，便需為三餐工作，然
    即使工作人口增加，家中經濟卻未因此好轉，猶為貧窮所苦
    。抗告人不忍父母身患重病、祖父老邁又無人奉養，故自大
    學時期便努力打工幫忙家計，畢業後便獨力肩負照顧祖父及
    父母之扶養義務，然家庭開銷及父母親醫療費仍龐大，抗告
    人只好向銀行借貸週轉。原抗告人尚能於安親班教授國文、
    批改作文及學校代課以維持家計及還債，未料近年少子化及
    聚集經濟效應，補習班學生減少，而有補習意願的學生寧願
    選擇大型補習班，抗告人授課數因而漸減少。加上流浪教師
    增加近10萬人，他們無法成為公職教師，便至補習班或安親
    班任教，抗告人並無教師證，根本無法與之競爭，工作機會
    便越變越少。甚至學校代課老師乙職，都因教育部為解決流
    浪教師問題，近年嚴格要求必具教師證，抗告人最後僅剩批
    改作文之兼職，然批改作文乙篇僅新臺幣( 下同)lO 元，抗
    告人每月收入銳減至根本無力如期繳付貸款，債務累積越來
    越多，因此深陷負債坑洞。故抗告人負債實在並非係因浪費
    、賭博或其他投機行為，而使財產顯然減少或負擔過重之債
    務。抗告人固有數筆刷卡消費項目，然全是購買生活必需用
    品，乃係維持日常生活必要支出，且其時間、購買次數並非
    頻繁，金額又非高價，僅係一般消費行為。又抗告人當時固
    有現金借貸，雖未全數清償完畢，惟有按月清償，並有固定
    收入，是無以由現金借貸，即認定係奢侈浪費性或投機性之
    支出，自不能因此認定抗告人係有浪費、賭博或其他投資行
    為，致其負擔過重之情形。況有預借現金事實未必即有投機
    、浪費等行為，兩者並無因果關係。再者，抗告人並非抱持
    有能力再還，無能力即不需清償之僥倖心態，前亦曾與債權
    人為無擔保債務協商，惟當時債權人每月之協商金額高達5
    萬元，抗告人當時縱為代課老師，並於補習班兼課，每月至
    多僅3 萬餘元，抗告人努力苦撐繳納數期後，實無以為繼才
    毀諾，毀諾後回復原利息計算，在近20% 之循環利率計算下
    ，所需繳付之利息，甚至高於本金，抗告人更無力清償，又
    無其他方法得以解決，方依債務清理程序聲請更生，孰知又
    因債權人不同意更生方案而遭裁定清算，並非抗告人心存僥
    倖算計免責。而抗告係因該債務已逾其清償能力，復無他法
    解決，才依債務清理條例以解決債務，今原審竟僅以抗告人
    有債務之事實，即遽認其係不知節制之浪費，復以其無法清
    償，而草率認其係明知無支付能力，卻未量入為出，心存投
    機云云，倘依其所認定，則幾乎所有無清償能力之清算人，
    均係債務投機者，全數應予以不免責，則清算之免責規定豈
    非成為具文，原審之認定，實有失公允。為此，爰依法提起
    抗告，求為廢棄原裁定，為抗告人免責之裁定。
二、按債務人因浪費、賭博或其他投機行為，致財產顯然減少或
    負擔過重之債務，而生開始清算之原因者，除證明經普通債
    權人全體同意，或情節輕微，經法院審酌普通債權人全體受
    償情形及其他一切情狀，認為適當者外，法院應為不免責之
    裁定，消費者債務清理條例第134 條第4 款、第135 條定有
    明文。所謂浪費行為，係指債務人恣意消費客觀上非可認係
    維持生活所必要之支出或使其生活支出超過個人收入所得負
    擔之程度，因而負擔更大債務，致生開始清算之原因，核其
    所為，於清算之原因有可歸責性，衡諸消費者債務清理制度
    並非在使債務人恣意消費所造成之債務可轉嫁予債權人負擔
    ，而應在使勤勞誠實之債務人有藉此重生之機會，是對於上
    開債務人浪費行為自有加以制止之必要，尚不宜使之免責，
    俾符上開消費者債務清理制度目的，先予敘明。
三、經查：
(一)、本件抗告人前於民國97年6 月4 日聲請消費者債務清理更生
    事件，經本院於98年12月28日裁定開始更生程序，惟抗告人
    所提出更生方案，經已申報無擔保及無優先債權人2 分之1
    以上具狀表示不同意，而未經債權人可決，復其所提之更生
    方案亦難認公允，經本院於99年9 月28日裁定開始清算程序
    ，並因抗告人之財產不敷清償清算程序之費用，同時終止清
    算程序確定在案，普通債權人於清算程序中自無獲得任何分
    配。嗣抗告人及已申報無擔保及無優先債權人分別就免責乙
    事具狀表示意見，經原審審酌後於99年12月8 日裁定抗告人
    應不免責，此有99年度消債清字第54號清算事件卷宗（下稱
    消債清卷）、99年度消債聲字第82號聲請免責事件卷宗（下
    稱消債聲卷）可按。
(二)、相對人93年至95年間報稅所得總額分別為52萬546 元、42萬
    5650元、52萬1470元，各年月平均所得分別為4 萬3379元（
    93年）、3 萬5388元（94年）、4 萬3456元（95年），有抗
    告人陳報之財政部臺北市國稅局93年度、94年、95年度綜合
    所得稅各類所得資料清單附卷可稽（97年度消債更字第229
    號卷第156 至158 頁）。然依93年度、94年度、95年度臺北
    市最低生活費標準，及其所應負擔之父林永發、母林盧淑賢
    之扶養費各為4 分之1 計算( 按林永發、林盧淑賢之扶養義
    務人除抗告人外，尚有3 人) ，則相對人於93年度、94年度
    、95年度各月份最低生活支出分別應為2 萬969 元、2 萬34
    3 元、2 萬1565( 按臺北市每人每月最高生活費93年度：1
    萬3797元；94年度：1 萬3562元；95年度：1 萬4377元) ，
    依抗告人前開薪資計算每年均足以負擔。再者，抗告人之父
    林永發固為中度肢障，且因中風而須他人料理起居（消債聲
    卷第56頁），抗告人之母林盧淑賢雖患有心臟病（消債聲卷
    第57頁）。惟林永發每月領有殘障補助3000元（97年消債更
    字第229 號卷第187 至194 頁），於94年領取勞保老年給付
    67萬2000元（同上卷第第182 頁）。林盧淑賢於96年領取勞
    保老年給付估計約50萬元（同上卷第183 頁），均已足支應
    額外之醫療費用。準此，足見依抗告人之薪資及其父母之資
    力狀況，應足以負擔家庭開銷及父母醫療費支出。是抗告人
    稱係因負擔家庭開銷及父母醫療支出積欠債務，即無可採。
(三)、依抗告人之債權銀行提出之信用卡交易資料，不列計因債權
    轉讓資產管理公司而無法提出信用卡消費明細資料計算，抗
    告人93年7 月至95年3 月間之信用卡消費金額（不含預借現
    金、利息、違約金、手續費等）即高達62萬8727元，平均每
    月即刷卡消費達3 萬1436元。再觀其消費之內容，多為百貨
    公司、飯店、航空公司、客運、KTV 、餐廳、旅行社、國外
    旅遊等處所消費之紀錄( 消債聲卷第39、43、46至51、64至
    76頁) ，均非客觀可認係維持生活所必要之支出。其間又於
    94年10月間向花旗銀行以信用卡借貸約20萬元( 按分24期，
    每期償還本金8333元，依此計算約20萬元，消債聲卷第25頁
    ) 。並曾多次以信用卡預借現金，94年9 月間預借現金3 萬
    8 00元，同年10月間1 萬3000元，95年2 月間預借現金3 萬
    元、2 萬元，95年3 月預借現金1 萬元，( 消偵聲卷第30、
    48頁) 。再參酌萬泰銀行於原審所陳報之抗告人現金卡交易
    明細表，抗告人於93年度以現金卡借款20萬7000元，94年度
    借款41萬8000元，95年度借款3 萬1000元，而於93年終累計
    未償還本金為7 萬元，94年終累計未償還本金為32萬8045元
    ，95年終累計未償還本金為33萬4150元( 消債聲卷第18、19
    頁) 。
(四)、準此，以抗告人94至95年之薪資收入及扶養權利人林永發、
    林盧淑賢之資力，應足以負擔家庭開銷及扶養權利人林永發
    、林盧淑賢之醫療費支出。惟抗告人於此期間，猶以信用卡
    消費非維持生活所必要之支出每月高達3 萬餘元，並以信用
    貸款( 含信用卡借款、預借現金，現金卡借貸) 向銀行借貸
    超過其生活所需之金額。嗣於95年4 月27日已累計積欠信用
    貸款、信用卡、現金卡債務本息合計223 萬2454元，方依照
    「中華民國銀行公會會員辦理消費金融案件無擔保債務協商
    機制」與銀行共同協商債務清償方案。承上可知，抗告人除
    每月薪資收入供日常生活支出外，仍為前開信用卡消費，復
    以信用貸款以為支出，核其所為之支出金額，顯已超過抗告
    人之經濟能力及生活所必須，且抗告人信用貸款金額，亦與
    其必要生活支出顯不相當。再參酌前開所述抗告人信用卡消
    費項目，核其內容或為支出數額已逾日常生活必要範圍或非
    日常生生活必要之項目，均非屬日常生活必要範圍內應有之
    開銷，難認有支出之必要。顯見抗告人消費金額及項目非日
    常生活必要之項目，金額亦逾日常生活之範圍，又長期向各
    債權銀行以現金卡、信用卡等方式預借現金，金額並已超出
    抗告人日常基本生活所需，是抗告人並未審慎衡量己身償債
    之能力，以致為過量之借貸與過度之消費，始造成其後以債
    養債之情形，確屬過度消費而有浪費之情，並負擔過重債務
    而生開始清算之原因。
四、消費者債務清理條例第135 條係規定債務人於具備134 條各
    款不免責事由且情節輕微者，復兼顧債權人全體受償情形及
    盱衡其他情狀，認使相對人免責亦無悖當事人間權益之均衡
    維護而言。惟本件抗告人為其經濟能力難以負擔消費行為，
    期間自93年起至95年止而生開始清算之原因如前述，又其積
    欠各債權銀行之金額高達339 萬3836元(99 年度司執消債更
    字第61號卷第156 頁) ，故難認係屬情節輕微，自無該條適
    用餘地。且原審經徵詢債權人萬泰商業銀行、良京實業股份
    有限公司、花旗（台灣）商業銀行、澳商澳盛銀行、富邦資
    產管理股份有限公司、台北富邦商業銀行、永豐商業銀行、
    渣打國際商業銀行、元大商業銀行關於債務人應否免責之意
    見，全體債權人俱為反對之表示，顯無普通債權人全體同意
    債務人免責之情形。
五、綜上所述，本件相對人有消債條例第134條第4款所定不免責
    之事由存在，且情節非屬輕微，亦無全體債權人同意免責之
    情形，自應不予免責。原審為抗告人不免責之裁定，即屬有
    據。抗告意旨指摘原裁定不當，求予廢棄，為無理由，應予
    駁回。
六、抗告人雖經本院依消費者債務清理條例第134 條第4 款之規
    定為不免責之裁定，然依同法第142 條之規定相對人繼續清
    償債務，而各普通債權人受償額均達百分之20以上者，法院
    仍得依抗告人之聲請裁定免責，併此敘明。
七、據上論結，本件抗告為無理由，依消費者債務清理條例第15
    條，民事訴訟法第495 條之1 第1 項、第449 條第1 項、第
    95條、第78條，裁定如主文。
中    華    民    國   100    年    3     月    17    日
                  民事第二庭  審判長法  官  方彬彬
                                    法  官  王怡雯
                                    法  官  劉逸成
以上正本證明與原本無異。
如不服本裁定，僅得於收受本裁定正本送達後10日內，以適用法
規顯有錯誤或涉及法律見解具有原則上之重要性為理由，向本院
提出再抗告狀，（須繳納再抗告裁判費新臺幣1,000 元，並附繕
本一份），經本院許可後方得再抗告至最高法院。再抗告時應提
出委任律師或具有律師資格之人之委任狀；委任有律師資格者，
另應附具律師資格證書及釋明委任人與受任人間有民事訴訟法第
466 條之1 第1 項但書或第2 項所定關係之釋明文書影本。
中    華    民    國   100    年    3     月    22    日
                                    書記官  李宜蓁